臺灣高雄地方法院民事裁定　　　　　 100年度消債抗字第84號
抗　告　人　國泰世華商業銀行股份有限公司
法定代理人　汪國華
代　理　人　郭又菘
　　　　　　楊子儀
　　　　　　蘇志成
抗　告　人　臺灣新光商業銀行股份有限公司
法定代理人　李增昌
代　理　人　陳冠志
相　對　人　魏滿福
上列當事人因消費者債務清理之聲請免責事件，抗告人對於民國
100 年5 月31日本院100 年度消債聲字第3 號裁定提起抗告，本
院裁定如下：
    主  文
抗告駁回。
抗告程序費用由抗告人負擔。
    理  由
一、抗告意旨略以：
  (一)抗告人新光商業銀行股份有限公司：原裁定固以相對人於面
    臨財務危機時，多方借新還舊週轉以維持信用，難概予認定
    其預借現金均係屬投機、奢侈或浪費之行為，惟相對人明知
    其還款能力有限甚或已推斷業無清償債務之能力，卻仍不當
    利用信用卡以進行融資套現，甚而預借現金或代償而擴張信
    用，以債養債，明顯係已知有清算之原因而隱瞞事實，使他
    人與之為交易致生損害，足認其已違反誠信原則而有投機之
    虞，而不符消費者債務清理條例制度訂定之原意。又債務人
    尚有工作能力，若努力工作自當可清償其債務，且其明知無
    還款能力，卻仍持卡進行消費，消費內容又多為代償，資金
    流向不明，應不宜予以免責，是原審裁定免除相對人之債務
    顯有不當，為此爰依法提起抗告等語。
  (二)抗告人國泰世華商業銀行股份有限公司（下稱國泰世華銀行
    ）：相對人在每月收入僅新臺幣（下同）35,000元之情況下
    ，於民國92年至94年12月間偶有預借現金金額達6 萬元，且
    於95年1 月至9 月間平均每月預借現金約41,700元，足認其
    於明知還款能力有限之情況下，仍以代償、預借現金等方式
    以債養債、擴張信用，又其在此經濟狀況不佳之情況下，仍
    長期使用信用卡繳納非生活必須之保險費，並於95年7 月向
    伊申請通信貸款28萬元，其應係有浪費、投機之行為，而已
    符合消費者債務清理條例第134 條第4 款之情，而不應准予
    免責，是原審裁定免除相對人之債務顯有不當，為此爰依法
    提起抗告等語。
二、按「法院為終止或終結清算程序之裁定確定後，除別有規定
    外，應以裁定免除債務人之債務」、「法院裁定開始清算程
    序後，債務人有薪資、執行業務所得或其他固定收入，而普
    通債權人之分配總額低於債務人聲請清算前二年間，可處分
    所得扣除自己及依法應受其扶養者所必要生活費用之數額者
    ，法院應為不免責之裁定，但債務人證明經普通債權人全體
    同意者，不在此限」、「債務人有下列各款情形之一者，法
    院應為不免責之裁定，但債務人證明經普通債權人全體同意
    者，不在此限：一、於七年內曾依破產法或本條例規定受免
    責；二、隱匿、毀損應屬清算財團之財產，或為其他不利於
    債權人之處分；三、捏造債務或承認不真實之債務；四、因
    浪費、賭博或其他投機行為，致財產顯然減少或負擔過重之
    債務，而生開始清算之原因；五、於清算聲請前一年內，已
    有清算之原因，而隱瞞其事實，使他人與之為交易致生損害
    ；六、明知已有清算原因之事實，非基於本人之義務，而以
    特別利於債權人中之一人或數人為目的，提供擔保或消滅債
    務；七、隱匿、毀棄、偽造或變造帳簿或其他會計文件之全
    部或一部，致其財產之狀況不真確；八、故意於財產及收入
    狀況說明書為不實之記載，或有其他故意違反本條例所定義
    務之行為」，消費者債務清理條例第132 條、第133 條、第
    134 條分別定有明文。又消費者債務清理制度並非在使債務
    人恣意消費所造成之債務，轉嫁予債權人負擔，債務人免責
    制度，應在鼓勵勤勞誠實之債務人，而非縱容債務人奢侈浪
    費，倘債務人於聲請清算前之相當期間內，利用信用金融之
    機會，恣意為非屬通常生活所需之鉅額消費或作奢侈性、浪
    費性之消費，而不在意日後履行返還之能力，反而算計消費
    者債務清理條例中之免責制度，濫用清算程序以規避其應負
    擔之償還責任，自與消費者債務清理條例之立法本旨有違。
    而所謂浪費或投機行為實不易認定，亦難有統一之客觀標準
    ，依每一債務人之情況而有不同。又所謂客觀標準，究採取
    寬鬆認定，抑是嚴苛審核，法院應視具體事件而定。蓋何種
    生活方式屬浪費或投機，可能因債務人成長過程中之生活環
    境、背景及經歷，誠有密切關聯；因此，本院判斷生活程度
    是否浪費、投機或明知已有清算原因之事實等標準，倘依寬
    鬆標準認定，則將使金融機構面臨消費者惡意不清償債務或
    僅清償部分債務之道德危機，應非立法真意之所在，反之若
    從嚴審核，則難以達成陷於經濟之弱者，有重建更生之立法
    目的；故衡量債務人行為是否為浪費或投機，自應審酌債務
    人收入、所有財產、負債及家庭必要支出等各因素而為整體
    之考量，並非僅限於債務人之支出，合先敘明。
三、經查：
  (一)相對人前依消費債務清理條例聲請更生，經本院於97年11月
    17日裁定開始更生程序，嗣因相對人所提清償期為6 年、每
    月還款新臺幣（下同）3,343 元之更生方案還款成數過低，
    而經本院於99年4 月8 日以99年度消債清字第65號裁定開始
    清算程序。又相對人於經分配強制執行餘款859,075 元後，
    其他名下財產不敷清償財團費用、財團債務，乃經本院民事
    執行處以99年度司執消債清字第71號裁定終止清算程序，業
    經本院調取上開卷宗核閱屬實。
  (二)相對人以販售海產粥為業，於95年、96年間每月所得為35,0
    00元，目前每月所得亦為35,000元，且相對人與其前配偶育
    有3 名未成年子女，戶籍址均於高雄市，此有有財產及收入
    狀況說明書、收入切結書、戶籍謄本附於本院消債聲卷內可
    憑。則相對人聲請更生前2 年收入合計84萬元，又其每月支
    出除個人生活費用外，尚須與其前配偶共同負擔未成年子女
    3 人之扶養費，以內政部社會司公布之95、96年度高雄市每
    人每月最低生活費10,072元、10,708元之標準計算，相對人
    95 、96 年每月必要生活費用及扶養費用應分別為25,180元
    （計算式：10072+10072 ×3 ÷2 ＝25180 ）、26,770元（
    計算式：10708+10708 ×3 ÷2 ＝26770 ），則相對人聲請
    更生前2 年之必要生活支出應為623,400 元（計算式：〈25
    180+26770 〉×12＝25180 ），是相對人於開始更生（清算
    ）前2 年間，可處分所得扣除自己及依法應受其扶養費之數
    額，為216,600 元（840,000 －623,400 ＝216,600 ）。又
    相對人之全體普通債權人獲分配金額為859,075 元已如前述
    ，則本件並無債權人之分配總額低於相對人聲請清算前2 年
    間，可處分所得扣除自己及依法應受其扶養者所必要生活費
    用之數額，依消債條例第133 條前段規定應為不免責之情事
    。
  (三)相對人之刷卡消費內容多為為加油費、電信費、保險費及百
    貨量販等，且金額僅約數百元至數千元不等，此有各債權銀
    行之交易往來明細附於原審及司執消債清卷內可憑，則相對
    人刷卡消費內容尚與一般生活支出相當，難認已逾必要消費
    之範圍，抗告人以該項支出非生活必要而認相對人有投機、
    浪費之行為尚非可採。又相對人之代償記錄乃係聲請由他家
    銀行代償其原刷卡消費所負債務，且代償之後，相對人仍對
    為其代償之銀行負有相同金額之債務，僅係清償方式或利息
    等條件不同而已，此自難認有何資金流向不明，而有投機、
    奢侈或浪費之處。至相對人自92年11月起至94年12月止預借
    現金、通信貸款記錄，偶有達每月6 萬元之情形，平均每月
    約37,000元，其中對抗告人國泰世華銀行之28萬元通信貸款
    係在93年8 月間聲請，而其95年1 月起至95年9 月止，平均
    每月預借現金約41,700元，此有各債權銀行之交易往來明細
    附於原審及司執消債清卷內可憑，則以相對人雖偶有數月預
    借現金金額較高，惟其迄94年底平均每月借款僅高於其自陳
    之每月收入35,000元約2,000 元，且相對人向抗告人國泰世
    華銀行聲請通信貸款時，負債尚輕，該金額又僅為相對人收
    入之8 倍，仍為相對人當時可預期得為清償之額度，是以相
    對人當時每月有35,000元之固定收入，應足認相對人前述預
    借現金、通信貸款金額固已略高於日常生活支出所需金額，
    然仍非得謂係屬浪費、投機。另相對人從95年1 月起至95年
    9 月止，平均每月預借現金固已高於收入約6,700 元，惟此
    時期已接近債權人停止授權相對人使用現金卡或信用卡，相
    對人應已陷入經濟困境，又相對人聲請更生時負有信用卡等
    債務合計1,437,166 元，利率為週年利率19.71%至10% ，此
    有債權表附於司執消債更卷內可參，而其自陳每月仍須給付
    房貸約25,000元，此亦有財產及收入狀況說明書附於消債更
    卷內可憑，則以週年利率15% 計算，相對人每月應給付之信
    用卡等債務利息即達17,965元，加計房貸後每月高達42,965
    元，是相對人此項時期之預借現金應有可能係為按月如期清
    償債務，而以預借現金之方式填補，並參以依前開利率，相
    對人之債務增生，應有相當程度係源於循環利息、違約金及
    手續費快速累積，而相對人於入不敷出後僅得以債養債，惡
    性循環，終至無力繳納，此應難認其清算之原因係出於浪費
    、賭博或其他投機行為所致。
  (四)至抗告人固主張相對人明知其還款能力有限甚或已推斷業無
    清償債務之能力，卻仍不當利用信用卡預借現金或代償，以
    債養債，明顯係已知有清算之原因而隱瞞事實，使他人與之
    為交易致生損害，且其尚有工作能力，若努力工作自當可清
    償其債務云云，惟消費者債務清理條例第134 條第5 款係規
    定債務人有於清算聲請前一年內，已有清算之原因，而隱瞞
    其事實，使他人與之為交易致生損害之情時，法院應為不免
    責之裁定，而相對人係於97年5 月間聲請更生，而其消費資
    料均係在96年1 月以前，此有其聲請狀、各債權銀行之交易
    往來明細附於本院消債更、原審及司執消債清卷內可稽，是
    以相對人與債權人交易之時點，其並無於清算聲請前一年內
    ，已有清算之原因，而隱瞞其事實，使他人與之為交易致生
    損害之情。又相對人既係經本院認定其不能清償債務始准予
    開始更生程序，抗告人於此即非得以之爭執相對人得否准予
    免責，是抗告人上開主張均非可採。
四、綜上所述，相對人並非因浪費、賭博或其他投機行為，致財
    產顯然減少或負擔過重之債務，而生開始清算之原因，亦無
    消費者債務清理條例第133 條、第134 條其他各款不應免責
    之情，且本件全體無擔保債權人經清算程序獲分配金額為85
    9,075 元，除已佔全體無擔保債務56.77%外，更佔全體無擔
    保債務本金1,173,115 元之73% ，此有債權表及強制執行計
    算書分配表附於本院司執消債清卷內可查。是為貫徹消債條
    例係以重建消費者經濟生活之目的，使陷經濟困境之相對人
    得以最後手段之免責制度為救濟，原審綜合上開情狀予以考
    量結果，認相對人消費、預借現金之情節並非重大，應予免
    責，並無違誤。抗告意旨仍執陳詞指摘原裁定不當，求予廢
    棄，為無理由，應予駁回。
五、據上論結，本件抗告為無理由，依消費者債務清理條例第15
    條，民事訴訟法第495 條之1 第1項 、第449 條第1 項、第
    95條、第78條，裁定如主文。
中    華    民    國   100    年    7     月    29    日
                  民事第四庭  審判長法  官  黃宏欽
                                    法  官  謝宗翰
                                    法  官  楊淑儀
以上正本係照原本作成。
對本裁定除有涉及法律見解且具有原則上之重要性者外，不得再
抗告。如提再抗告，應於裁定送達後10日內，以書狀向本院提出
再抗告，並繳納再抗告費新臺幣1,000 元。
中    華    民    國   100    年    7     月    29    日
                                    書記官  林秀泙